ACORDAO-COMPLETO-2441001

ACÓRDÃO 4786/2021 ATA 8/2021 - PRIMEIRA CÂMARA

VISTOS, relatados e discutidos estes autos de Tomada de Contas Especial instaurada, pelo Fundo Nacional de Desenvolvimento da Educação - FNDE, em razão da omissão no dever de prestar contas dos recursos repassados à Prefeitura Municipal de Brejo/MA, na modalidade fundo a fundo, à conta do Programa de Apoio aos Sistemas de Ensino para Atendimento de Jovens e Adultos - Peja, no exercício de 2016,
ACORDAM os Ministros do Tribunal de Contas da União, reunidos em sessão da Primeira Câmara, ante as razões expostas pelo Relator, em:
9.1 considerar revel o responsável José Farias de Castro (CPF XXX.776.953-XX) , para todos os efeitos, dando-se prosseguimento ao processo, com fulcro no art. 12, § 3º, da Lei 8.443/1992;
9.2 julgar irregulares as contas do responsável José Farias de Castro (CPF XXX.776.953-XX) , nos termos dos arts. 1º, inciso I, 16, inciso III, alínea "a", da Lei 8.443/1992, c/c os arts. 19 e 23, inciso III, da mesma Lei;
9.3 aplicar ao responsável José Farias de Castro (CPF XXX.776.953-XX) , a multa prevista no art. 58, inciso I, da Lei 8.443/1992, c/c o art. 268, inciso I, do Regimento Interno do TCU, no valor de R$ 20.000,00 (vinte mil reais) , fixando-lhe o prazo de quinze dias, a contar da notificação, para que comprove, perante o Tribunal (art. 214, inciso III, alínea "a", do Regimento Interno do TCU) , o recolhimento da dívida aos cofres do Tesouro Nacional, atualizada monetariamente desde a data deste Acórdão até a do efetivo recolhimento, se paga após o vencimento, na forma da legislação em vigor;
9.4 acolher parcialmente as alegações de defesa do Sr. Omar de Caldas Furtado Filho;
9.5 julgar irregulares as contas do responsável Omar de Caldas Furtado Filho (CPF XXX.663.903-XX) , nos termos dos arts. 1º, inciso I, 16, inciso III, alíneas "b" e "c", da Lei 8.443/1992, c/c os arts. 19 e 23, inciso III, da mesma Lei, condenando-o ao pagamento das importâncias a seguir especificadas, atualizadas monetariamente e acrescidas dos juros de mora, calculadas a partir das datas discriminadas até a data da efetiva quitação do débito, fixando-lhe o prazo de quinze dias, para que comprove, perante o Tribunal, o recolhimento da referida quantia aos cofres do Fundo Nacional de Desenvolvimento da Educação, nos termos do art. 23, inciso III, alínea "a", da citada Lei, c/c o art. 214, inciso III, alínea "a", do Regimento Interno do TCU:
	Data de ocorrência
	Valor histórico (R$) 

	19/8/2016
	68.860,23

	20/9/2016
	106.986,27

	22/9/2016
	19.996,00

	25/10/2016
	5.215,00

	10/11/2016
	8.456,00

	12/12/2016
	14.115,00

9.6 aplicar ao responsável Omar de Caldas Furtado Filho (CPF XXX.663.903-XX) a multa prevista no art. 57 da Lei 8.443/1992, c/c o art. 267 do Regimento Interno do TCU, no valor de R$ 30.000,00 (trinta mil reais) , fixando-lhe o prazo de quinze dias, a contar da notificação, para que comprove, perante o Tribunal (art. 214, inciso III, alínea "a", do Regimento Interno do TCU) , o recolhimento da dívida aos cofres do Tesouro Nacional, atualizada monetariamente desde a data deste Acórdão até a do efetivo recolhimento, se paga após o vencimento, na forma da legislação em vigor;
9.7 autorizar, desde logo, a cobrança judicial das dívidas, caso não atendidas as notificações, na forma do disposto no art. 28, inciso II, da Lei 8.443/1992;
9.8 encaminhar cópia deste acórdão à Procuradoria da República no Estado do Maranhão, nos termos do § 3º do art. 16 da Lei 8.443/1992, c/c o § 7º do art. 209 do Regimento Interno do TCU, para adoção das medidas que entender cabíveis; e
9.9 dar ciência desta deliberação ao Fundo Nacional de Desenvolvimento da Educação e aos responsáveis.

Tomada de Contas Especial instaurada pelo Fundo Nacional de Desenvolvimento da Educação em razão de Omissão no dever de prestar contas, para atendimento ao Programa de Apoio aos Sistemas de Ensino para Atendimento de Jovens e Adultos (Peja), exercício 2016.

Primeira Câmara

Prefeitura Municipal de Brejo - MA.

3. Responsáveis: José Farias de Castro (XXX.776.953-XX); Omar de Caldas Furtado Filho (XXX.663.903-XX).

13.1. Ministros presentes: Walton Alencar Rodrigues (Presidente), Vital do Rêgo e Jorge Oliveira.
13.2. Ministro-Substituto convocado: Marcos Bemquerer Costa.
13.3. Ministros-Substitutos presentes: Augusto Sherman Cavalcanti (Relator) e Weder de Oliveira.

ACORDAO-COMPLETO-2539261

Acórdão 3564/2022 - Primeira Câmara

ACORDAO-COMPLETO-2551928

Acórdão 6049/2022 - Primeira Câmara

AUGUSTO SHERMAN

Adoto, como relatório, excerto da instrução vazada à peça 162 destes autos, anuída pelo corpo diretivo da Secretaria de Controle Externo de Tomada de Contas Especiais - SecexTCE (peças 163 e 164) e pelo MP/TCU (peça 165) :
	"INTRODUÇÃO
Cuidam os autos de tomada de contas especial instaurada pelo Fundo Nacional de Desenvolvimento da Educação, em desfavor do Sr. Omar de Caldas Furtado Filho, Prefeito Municipal, de 1º/1/2013 a 31/12/2016, e do Sr. José Farias de Castro, Prefeito Municipal, de 1º/1/2017 a 31/12/2020, em razão da omissão no dever de prestar contas dos recursos recebidos por força do Programa de Apoio aos Sistemas de Ensino para Atendimento de Jovens e Adultos (PEJA) , no exercício de 2016, cujo prazo encerrou-se em 30/11/2017.
HISTÓRICO
Em 7/6/2018, com fundamento na IN/TCU 71/2012, alterada pela IN/TCU 76/2016 e DN/TCU 155/2016, o dirigente do Fundo Nacional de Desenvolvimento da Educação autorizou a instauração da tomada de contas especial. O processo foi registrado no sistema e-TCE sob o número 884/2018.
Os recursos repassados pelo FNDE ao município de Brejo/MA, no âmbito do Programa de Apoio aos Sistemas de Ensino para Atendimento de Jovens e Adultos (PEJA) - exercício 2016, totalizaram R$ 1.500.243,23 (peça 3) .
O fundamento para a instauração da Tomada de Contas Especial, conforme consignado no sistema e-TCE, foi a constatação da seguinte irregularidade pelo instaurador:
Omissão no dever legal de prestar contas.
Os responsáveis foram devidamente comunicados e, diante da ausência de justificativas suficientes para elidir as irregularidades e da não devolução dos recursos, instaurou-se a tomada de contas especial.
No relatório (peça 16) , o tomador de contas concluiu que o prejuízo importaria no valor original de R$ 1.500.243,23, imputando-se a responsabilidade a Omar de Caldas Furtado Filho, Prefeito Municipal no período de 1º/1/2013 a 31/12/2016, na condição de gestor dos recursos, e a José Farias de Castro, Prefeito Municipal no período de 1º/1/2017 a 31/12/2020, na condição de responsável pelo envio da prestação de contas.
Em 28/9/2018, o Ministério da Transparência, Fiscalização e Controladoria-Geral da União emitiu o relatório de auditoria (peça 17) , em concordância com o relatório do tomador de contas. O certificado de auditoria e o parecer do dirigente do órgão de controle interno concluíram pela irregularidade das presentes contas (peças 18 e 19) .
Em 24/10/2018, o ministro responsável pela área atestou haver tomado conhecimento das conclusões contidas no relatório e certificado de auditoria, bem como do parecer conclusivo do dirigente do órgão de controle interno, manifestando-se pela irregularidade das contas, e determinou o encaminhamento do processo ao Tribunal de Contas da União (peça 20) .
Na instrução de peça 22, analisando-se os documentos nos autos, concluiu-se pela necessidade de realização de citação do Sr. Omar de Caldas Furtado Filho e de audiência do Sr. José Farias de Castro.
Transcorrido o prazo regimental, o Sr. Omar de Caldas Furtado Filho, mediante procuradora devidamente constituída (peças 29 e 30) , ingressou com pedido de prorrogação de prazo, deferido mediante Despacho de peça 34, e posteriormente apresentou sua defesa (peças 36 a 49) .
Após a análise da defesa apresentada em razão da omissão no dever de prestar contas dos recursos do PEJA/2016, verificou-se que a documentação encaminhada, a título de prestação de contas, apresentava transferências irregulares para outra conta corrente do município de Brejo/MA, bem como constatou-se a realização de supostas despesas incompatíveis com as normas do programa.
Em razão das novas irregularidades identificadas, em instrução de peça 51, concluiu-se pela necessidade de realização de nova citação do Sr. Omar de Caldas Furtado Filho, em razão das seguintes irregularidades:
Irregularidade 1: transferência de recursos da conta específica do programa para outra conta do município de Brejo/MA, impedindo o estabelecimento do nexo de causalidade entre a execução do objeto e os recursos federais transferidos;
Evidências da irregularidade: extrato bancário da conta específica do PEJA/2016 (peça 4) ;
Norma infringida: art. 14, da Resolução CD/FNDE 48, de 2/10/2012;
Débitos relacionados ao responsável 			Omar de Caldas Furtado Filho:
	Data de ocorrência
	Valor histórico (R$) 

	14/4/2016
	194.956,32

	2/5/2016
	195.940,41

	2/6/2016
	196.895,10

	30/6/2016
	195.822,79

	1º/8/2016
	194.956,32

	1º/9/2016
	153.624,54

	5/10/2016
	149.688,18

	1º/11/2016
	157.548,10

	10/11/2016
	118.665,27

	1º/12/2016
	249.858,95

Cofre credor: Fundo Nacional de Desenvolvimento da Educação;
Responsável: Sr. Omar de Caldas Furtado Filho;
Conduta: permitir a realização de transferência de recursos do PEJA/2016 para outra conta corrente do município de Brejo/MA, o que impediu estabelecer o necessário nexo de causalidade entre a execução do objeto e os recursos federais transferidos;
Nexo de causalidade: a conduta descrita impediu o estabelecimento do nexo causal entre as possíveis despesas efetuadas com os recursos recebidos, no âmbito do Programa de Apoio aos Sistemas de Ensino para Atendimento de Jovens e Adultos (PEJA) , exercício de 2016, em afronta ao art. 14, da Resolução CD/FNDE 48, de 2/10/2012;
Culpabilidade: não há excludentes de ilicitude, de culpabilidade e de punibilidade; é razoável supor que o responsável tinha consciência da ilicitude de sua conduta; era exigível conduta diversa da praticada, qual seja, manter e gerir os recursos do PEJA/2016 em sua respectiva conta corrente específica, e somente utilizar esses recursos para o pagamento de despesas previstas no programa;
Encaminhamento: citação.
Irregularidade 2: realização de despesas em itens não autorizados pela norma que regulamenta o Programa de Apoio aos Sistemas de Ensino para Atendimento de Jovens e Adultos (PEJA) , no exercício de 2016, notadamente em relação a pagamento de impostos, recolhimento de encargos do INSS, e aquisição de gêneros alimentícios;
Evidências da irregularidade: extrato bancário da conta específica do PEJA/2016 (peça 4) , e documentos comprobatórios das despesas impugnadas (peça 38, p. 15-16, 25-29, 32-33, 37-39 e 45-47) ;
Normas infringidas: arts. 70 e 71, da Lei 9.394/1196; e art. 4º, da Resolução CD/FNDE 48, de 2/10/2012;
Débitos relacionados ao responsável Omar de Caldas Furtado Filho:
	Data de ocorrência
	Valor histórico (R$) 

	20/7/2016
	59.200,81

	19/8/2016
	68.860,23

	20/9/2016
	106.986,27

	22/9/2016
	19.996,00

	25/10/2016
	5.251,00

	10/11/2016
	8.456,00

	18/11/2016
	24.051,20

	12/12/2016
	14.115,00

Cofre credor: Fundo Nacional de Desenvolvimento da Educação;
Responsável: Sr. Omar de Caldas Furtado Filho;
Conduta: realizar despesas com recursos do PEJA/2016 em itens não permitidos pelas normas do programa;
Nexo de causalidade: a conduta descrita permitiu a utilização de recursos do Programa de Apoio aos Sistemas de Ensino para Atendimento de Jovens e Adultos (PEJA) , exercício de 2016, em despesas não permitidas no programa, em afronta aos arts. 70 e 71, da Lei 9.394/1196; e art. 4º, da Resolução CD/FNDE 48, de 2/10/2012;
Culpabilidade: não há excludentes de ilicitude, de culpabilidade e de punibilidade; é razoável supor que o responsável tinha consciência da ilicitude de sua conduta; era exigível conduta diversa da praticada, qual seja, utilizar os recursos do PEJA/2016 exclusivamente em despesas para a manutenção e desenvolvimento das novas turmas de EJA;
Encaminhamento: citação.
Em cumprimento ao Pronunciamento da Unidade (peça 53) , foi efetuada a citação do Sr. Omar de Caldas Furtado Filho, nos moldes adiante:
	Comunicação: Ofício 2947/2019 - TCU/Secex-TCE (peça 56) 
Data da Expedição: 30/5/2019
Data da Ciência: 4/6/2019 (peça 146) 
Nome Recebedor: José Bezerra Filho
Observação: Ofício enviado para o endereço do responsável, conforme pesquisa de endereço no sistema da Receita Federal (peça 25) 
Fim do prazo para a defesa: 19/6/2019
	
Transcorrido o prazo regimental, o Sr. Omar de Caldas Furtado Filho, mediante procuradora devidamente constituída (peças 29 e 30) , ingressou com sua defesa (peças 57 a 144) .
Cumpre registrar que, em instrução de peça 22, concluiu-se pela necessidade de realização de audiência do Sr. José Farias de Castro, em razão da seguinte irregularidade:
Irregularidade: não cumprimento do prazo originalmente estipulado para prestação de contas do Programa de Apoio aos Sistemas de Ensino para Atendimento de Jovens e Adultos (PEJA) , cujo prazo encerrou-se em 30/11/2017;
Evidências da irregularidade: Informação 797/2018/SEOPC/COPRA/CGAPC/DIFINFNDE (peça 5) e Relatório de TCE 253/2018  DIREC/COTCE/CGAPC/DIFIN-FNDE/MEC (peça 16) ;
Normas infringidas: art. 37, caput, c/c o art. 70, parágrafo único, da Constituição da República Federativa do Brasil; art. 93, do Decreto-lei 200/1967; art. 66, do Decreto 93.872/1986; e art. 15, da Resolução CD/FNDE 48, de 2/10/2012;
Responsável: Sr. José Farias de Castro;
Conduta: descumprir o prazo estabelecido para apresentar a prestação de contas dos recursos recebidos pelo município de Brejo/MA, no âmbito do Programa Dinheiro de Apoio ao Sistema de Educação de Jovens e Adultos - PEJA, no exercício de 2016, cujo prazo encerrou-se em 30/11/2017;
Nexo de causalidade: a conduta descrita impediu o estabelecimento do nexo causal entre as possíveis despesas efetuadas com os recursos recebidos, no âmbito do Programa de Apoio aos Sistemas de Ensino para Atendimento de Jovens e Adultos (PEJA) , exercício de 2016, em afronta ao art. 37, caput, c/c o art. 70, parágrafo único, da Constituição da República Federativa do Brasil, art. 93, do Decretolei 200/1967, art. 66, do Decreto 93.872/1986, e art. 15, da Resolução CD/FNDE 48, de 2/10/2012;
Culpabilidade: não há excludentes de ilicitude, de culpabilidade e de punibilidade; é razoável supor que o responsável tinha consciência da ilicitude de sua conduta; era exigível conduta diversa da praticada;
Encaminhamento: audiência.
Em cumprimento ao Pronunciamento da Unidade (peça 24) , foi efetuada a audiência do Sr. José Farias de Castro, nos moldes adiante:
	Comunicação: Ofício 3461/2019-TCU/Secex-TCE (peça 28) 
Data da Expedição: 8/1/2019
Data da Ciência: 17/1/2019 (peça 33) 
Nome Recebedor: Alice Maria Alves da Silva
Observação: Ofício enviado para o endereço do responsável, conforme pesquisa de endereço no sistema da Receita Federal (peça 26) 
Fim do prazo para a defesa: 1º/2/2019
	
Transcorrido o prazo regimental, o Sr. José Farias de Castro permaneceu silente, devendo ser considerado revel, nos termos do art. 12, §3º, da Lei 8.443/1992.
Em instrução de peça 51, após análise da nova defesa apresentada pelo responsável Omar de Caldas Furtado Filho (peças 57 a 144) , foi proposto acolher parcialmente as suas alegações de defesa, julgar irregulares as contas dos responsáveis, condenar em débito o Sr. Omar de Caldas Furtado Filho e aplicar multa aos dois responsáveis.
O MP/TCU sugeriu a realização de diligência junto ao FNDE para obtenção da nota técnica de análise da prestação de contas intempestiva do PEJA/2016 (peça 151) , que foi acolhida pelo Relator, conforme Despacho de peça 152.
Realizada a diligência, o FNDE encaminhou a Nota Técnica 1905896/2020 (peça 159) .
ANÁLISE DOS PRESSUPOSTOS DE PROCEDIBILIDADE DA IN/TCU 71/2012
Prejuízo ao Contraditório e Ampla Defesa
Verifica-se que não houve o transcurso de mais de dez anos desde o fato gerador sem que tenha havido a notificação dos responsáveis pela autoridade administrativa federal competente (art. 6º, inciso II, c/c art. 19, da IN/TCU 71/2012, modificada pela IN/TCU 76/2016) , uma vez que os responsáveis foram notificados sobre as irregularidades pela autoridade administrativa competente conforme abaixo:
Omar de Caldas Furtado Filho, por meio do ofício acostado à peça 56, recebido em 4/6/2019, conforme AR (peça 146) , em relação às despesas impugnadas ocorridas a partir de 14/4/2016; e
José Farias de Castro, por meio do ofício acostado à peça 11, recebido em 16/2/2018, conforme AR (peça 13) , em relação à omissão na prestação de contas que ocorreu em 30/11/2017.
Valor de Constituição da TCE 	
Verifica-se, ainda, que o valor atualizado dos débitos apurados (sem juros) , em 1º/1/2017, é de R$ 2.146.183,61, portanto, superior ao limite mínimo de R$ 100.000,00, na forma estabelecida conforme os arts. 6º, inciso I, e 19, da IN/TCU 71/2012, modificada pela IN/TCU 76/2016.
Informa-se que foi encontrado débito imputável aos responsáveis em outros processos em tramitação no Tribunal:
	Responsável
	Processos

	Omar de Caldas Furtado Filho
	Processo 004.654/2015-3 (TCE, encerrado) , Processo 033.643/2015-6 (TCE, encerrado) , Processo 010.346/2016-3 (TCE, aberto) , Processo 014.322/2016-1 (TCE, aberto) , Processo 016.660/2016-1 (TCE, aberto) , Processo 027.070/2016-6 (TCE, encerrado) , Processo 003.024/2017-2 (TCE, encerrado) , Processo 038.504/2018-9 (TCE, aberto) , Processo 005.218/2019-5 (TCE, aberto) e Processo 027.828/2019-0 (TCE, aberto) 

	José Farias de Castro
	Processo 004.654/2015-3 (TCE, encerrado) , Processo 033.643/2015-6 (TCE, encerrado) , Processo 013.655/2016-7 (TCE, aberto) , Processo 016.660/2016-1 (TCE, aberto) e Processo 027.070/2016-6 (TCE, encerrado) 

A tomada de contas especial está, assim, devidamente constituída e em condição de ser instruída.
EXAME TÉCNICO
Da análise dos documentos presentes nos autos, verifica-se que Omar de Caldas Furtado Filho era a pessoa responsável pela gestão e execução dos recursos federais recebidos à conta do Programa de Apoio aos Sistemas de Ensino para Atendimento de Jovens e Adultos (PEJA) - no exercício de 2016, e que José Farias de Castro era a pessoa responsável por apresentar a prestação de contas desses recursos, tendo o prazo final para sua apresentação expirado em 30/11/2017.
Verifica-se que foi dada oportunidade de defesa aos agentes responsabilizados na fase interna, em obediência aos princípios constitucionais que asseguram o direito ao contraditório e à ampla defesa (art. 5º, inciso LV, da Constituição Federal) , conforme detalhado no item 'Análise dos Pressupostos de Procedibilidade da IN/TCU 71/2012', subitem '	Prejuízo ao Contraditório e Ampla Defesa'.
Após analisar a prestação de contas intempestiva do PEJA/2016, o FNDE emitiu a Nota Técnica 1905896/2020 (peça 159) , que registrou a sua aprovação no tocante à execução do programa, com base na Nota Técnica 99/2020, nos seguintes termos:
CONCLUSÃO
A partir das informações prestadas, a Coordenação-Geral de Jovens e Adultos (COEJA) , conclui que, no exercício de 2016, a meta do município Brejo/MA foi aprovada.
Com relação à execução financeira do programa, a nota técnica registrou as seguintes inconsistências:
transferências para outra conta corrente do município de Brejo/MA, em desacordo com o art. 14, §3º, da Resolução CD/FNDE 48/2012;
declaração de despesa não constante no extrato bancário da conta específica do programa, contrariando o art. 2º, §1º, inciso I, da Resolução CD/FNDE 2/2012; e
não encaminhamento do Parecer Conclusivo  do Conselho de Acompanhamento e Controle Social - CACS, impossibilitando atestar a boa e regular aplicação dos recursos no objeto do programa, em afronta ao art. 19, parágrafo único, da Resolução CD/FNDE 48/2012.
Em razão dessas constatações, a Nota Técnica 1905896/2020 (peça 159) concluiu o seguinte:
CONCLUSÃO
Diante do exposto, esta Autarquia manifesta-se pela insuficiência da documentação apresentada para fins de prestação de contas, tendo em vista o exposto no item 5.
Com relação às transferências para outra conta corrente do município de Brejo/MA, cumpre relembrar que suposta irregularidade foi objeto de citação proposta na instrução de peça 51, cuja defesa foi apresentada pelo responsável Omar de Caldas Furtado Filho (peças 57 a 144) e devidamente analisada na instrução de peça 148.
Naquela ocasião, constatou-se que os diversos documentos que foram enviados em anexo à sua defesa traziam novos elementos que guardavam relação com essa irregularidade em apuração, e verificou-se uma correlação dessas transferências com o pagamento de remuneração do pessoal envolvido com a educação de jovens e adultos, conforme demonstrado a seguir:
	Data de ocorrência
	Valor histórico (R$) 
	Folha de pagamento

	14/4/2016
	194.956,32
	peça 60

	2/5/2016
	195.940,41
	peça 61

	2/6/2016
	196.895,10
	peça 62

	30/6/2016
	195.822,79
	peça 63

	1º/8/2016
	194.956,32
	peça 64

	1º/9/2016
	153.624,54
	peça 65

	5/10/2016
	149.688,18
	peça 66

	1º/11/2016
	157.548,10
	peça 67

	10/11/2016
	118.665,27
	peças 68 e 69

	1º/12/2016
	249.858,95
	peças 70 a 72

O art. 70, da Lei 9.394/1996, estabelece que é possível utilizar os recursos do PEJA no pagamento de remuneração e aperfeiçoamento do pessoal docente e demais profissionais da educação.
Demonstrado o nexo de causalidade entre os recursos do PEJA/2016 e as transferências efetuadas para pagamento de pessoal da educação, e verificado que esses pagamentos são regulares, de acordo com o que estabelece o art. 14, da Resolução CD/FNDE 48, de 2/10/2012 e o art. 70, da Lei 9.394/1996, considerou-se afastado o débito referente às transferências efetuadas para outra conta do município de Brejo/MA.
A declaração de despesa não constante no extrato bancário da conta específica do programa não é geradora de dano ao programa, uma vez que não se refere a qualquer desembolso efetuado com recursos do PEJA/2016, de forma que se dispensa o seu aprofundamento.
Por fim, resta analisar o não encaminhamento do Parecer Conclusivo do Conselho de Acompanhamento e Controle Social - CACS, o que impossibilitou atestar a boa e regular aplicação dos recursos no objeto do programa.
Nesse aspecto, cumpre destacar que o art. 19, parágrafo único, da Resolução CD/FNDE 48/2012 estabelece que os conselhos do FUNDEB analisarão as prestações de contas e emitirão parecer conclusivo acerca da aplicação dos recursos transferidos para a validação da execução físico-financeira das ações.
Em deliberação mais recente do Tribunal (Acórdão 8739/2020-TCU-Primeira Câmara) , o Relator Ministro Vital do Rêgo tratou dessa questão nos seguintes termos:
15. É de se mencionar que esta Corte de Contas tem reconhecido o importante papel desempenhado pelos conselhos municipais de controle social. Tais conselhos promovem o controle dos programas federais que são executados em âmbito municipal, de sorte que a ausência de parecer por eles emitidos acerca da regularidade na utilização dos recursos federais repassados à municipalidade, e desde que inexistam nos autos documentos idôneos a demonstrar a correta aplicação desses recursos, tem o condão de macular as contas apresentadas (Acórdão 2762/2016-TCU-Segunda Câmara; 2.286/2014-TCU-1ª Câmara; 289/2009TCU1ª Câmara) .
Dessa forma, no presente caso, inicialmente há que se verificar se ainda persiste a situação de não apresentação desse documento da instância de controle social.
Em consulta ao Sistema de Gestão de Conselhos - SIGECON (peça 161) , realizada na data de 3/11/2020, constata-se que o CACS ainda não emitiu o parecer conclusivo acerca da prestação de contas do PEJA/2016.
Ato contínuo, há que se verificar se as defesas apresentadas pelo responsável contemplam documentos que possam atestar a boa e regular aplicação dos recursos do PEJA/2016.
Nesse ponto, em instruções de peças 51 e 148, houve o reconhecimento da regularidade de diversos desembolsos verificados na conta específica do programa.
Na instrução de peça 51, ao analisar o primeiro conjunto de alegações de defesa apresentadas pelo responsável Omar de Caldas Furtado Filho, constatou-se que o mesmo havia encaminhado diversos documentos, a título de prestação de contas (peças 38 a 49) , e confrontando-se os lançamentos a débito na conta específica do programa com os documentos de despesa enviados, construiu-se a tabela a seguir, que apontaram despesas que poderiam ser reconhecidas como regulares:
	Extrato bancário
	Beneficiado (CNPJ) 
	Documento de despesa
	Localização

	Data
	Valor
	Localização
			
	15/4/2016
	10.821,68
	peça 4, p. 1
	18.870.533/0001-90
	087
	peça 38, p. 1-2

	16/6/2016
	10.821,68
	peça 4, p. 2
	18.870.533/0001-90
	105
	peça 38, p. 3-4

	22/6/2016
	57.504,00
	peça 4, p. 2
	23.714.767/0001-88
	000.000.032
	peça 38, p. 5-6

	22/6/2016
	66.522,00
	peça 4, p. 2
	23.714.767/0001-88
	000.000.031
	peça 38, p. 7-8

	22/6/2016
	101.976,00
	peça 4, p. 2
	23.714.767/0001-88
	000.000.030
	peça 38, p. 9-10

	4/7/2016
	123.676,35
	peça 4, p. 2
	18.233.208/0001-16
	0000042
	peça 38, p. 11-12

	12/7/2016
	10.821,68
	peça 4, p. 2
	18.870.533/0001-90
	114
	peça 38, p. 13-14

	5/8/2016
	123.676,35
	peça 4, p. 2
	18.233.208/0001-16
	0000047
	peça 38, p. 17-18

	17/8/2016
	108.500,00
	peça 4, p. 3
	18.233.208/0001-16
	0000049
	peça 38, p. 19-20

	2/9/2016
	195.000,00
	peça 4, p. 3
	18.233.208/0001-16
	0000054
	peça 38, p. 21-22

	13/9/2016
	15.213,84
	peça 4, p. 3
	18.870.533/0001-90
	130
	peça 38, p. 23-24

	19/10/2016
	15.230,00
	peça 4, p. 4
	18.870.533/0001-90
	137
	peça 38, p. 30-31

	9/11/2016
	51.577,60
	peça 4, p. 4
	35.115.963/0001-15
	000.000.196
	peça 38, p. 34-36

	10/11/2016
	24.098,00
	peça 4, p. 4
	18.870.533/0001-90
	143
	peça 38, p. 40-41

	18/11/2016
	83.452,00
	peça 4, p. 4
	35.115.963/0001-15
	000.000.201
	peça 38, p. 42-44

	27/12/2016
	25.481,00
	peça 4, p. 5
	18.870.533/0001-90
	156
	peça 38, p. 50-52

	27/12/2016
	24.911,00
	peça 4, p. 5
	35.115.963/0001-15
	000.000.207
	peça 38, p. 48-49

Na instrução de peça 148, ao analisar o segundo conjunto de alegações de defesa apresentadas pelo responsável Omar de Caldas Furtado Filho, constatou-se que diversos documentos que foram enviados em anexo à sua defesa traziam novos elementos que guardavam relação com as irregularidades em apuração.
Conforme já informado no item 31, desta instrução, verificou-se a correlação das transferências para outra conta corrente da municipalidade com o pagamento de remuneração do pessoal envolvido com a educação de jovens e adultos.
Nessa instrução, consignou-se ainda que, em relação às despesas em itens não permitidos para o PEJA/2016, entendeu-se que poderiam ser aceitas apenas as despesas ocorridas em 19/8/2016 e em 18/11/2016, que se referiam ao recolhimento do INSS sobre as folhas de pagamento de pessoal da educação, uma vez que elas se relacionavam diretamente com a remuneração e aperfeiçoamento do pessoal docente e demais profissionais da educação, despesa elegível nos termos do art. 70, da Lei 9.394/1996.
A despesa de R$ 59.200,81, ocorrida em 19/8/2016, relacionava-se com a folha de pagamento do mês de julho/2016. No documento de peça 74, identificou-se a Guia da Previdência Social, de onde se extraiu que esse valor é composto de R$ 16.915,14, referente à parte funcional, e de R$ 42.285,67, referente à parte patronal.
Esse valor de R$ 16.915,14 confere com o registrado na totalização da folha de pagamento do mês de julho/2016 (peça 64, p. 49) , referente ao desconto INSS efetuado na remuneração dos 198 empregados relacionados no documento.
Ademais, o art. 22, da Lei 8.212/1991, estabelece o percentual de 20% aplicado sobre o total das remunerações pagas, a título de contribuição patronal. Aplicando-se o percentual de 20% sobre o total das remunerações pagas no mês de julho/2016 (R$ 211.428,36 - peça 64, p. 49) , obtém-se o valor de R$ 42.285,67 a título de contribuição patronal que, somado ao valor de R$ 16.915,14 recolhido das remunerações em julho/2016, chegou-se ao valor de R$ 59.200,81, restando comprovada essa despesa.
A despesa de R$ 24.051,20, ocorrida em 18/11/2016, relaciona-se com a folha de pagamento do mês de outubro/2016. No documento de peça 76, identifica-se a Guia da Previdência Social, de onde se extrai o valor de R$ 24.051,20, e que confere com o registrado na totalização da folha de pagamento do mês de outubro/2016 (R$ 13.690,10 - peça 67, p. 43; R$ 6.512,00 - peça 68, p. 21; e R$ 3.849,10  peça 69, p. 10) , referente ao desconto INSS efetuado na remuneração dos empregados relacionados nos documentos, restando comprovada essa despesa.
As demais despesas impugnadas e relacionadas a seguir permaneceram não justificadas, uma vez que se referiam a pagamento de impostos, arrecadação do INSS não relacionada às folhas de pagamento de pessoal da educação, e aquisição de gêneros de alimentação que não guardam relação com o PEJA/2016 e não são consideradas elegíveis, nos termos do art. 14, da Resolução CD/FNDE 48/2012, e do art. 70 e 71, da Lei 9.394/1996:
	Data de ocorrência
	Valor histórico (R$) 

	19/8/2016
	68.860,23

	20/9/2016
	106.986,27

	22/9/2016
	19.996,00

	25/10/2016
	5.215,00

	10/11/2016
	8.456,00

	12/12/2016
	14.115,00

Da análise empreendida nas instruções de peças 51 e 148, verifica-se que as documentações apresentadas pelo responsável foram capazes de comprovar a aplicação de parte dos recursos do programa, o que atenua a irregularidade referente à não apresentação do parecer conclusivo do CACS, e permite concluir pelo afastamento parcial do débito inicialmente apurado.
Nesse contexto, verifica-se que a Nota Técnica 1905896/2020 (peça 159) , encaminhada pelo FNDE em atendimento à diligência determinada pelo Relator, não trouxe informações suficientes para alterar o entendimento já firmado na proposta de mérito de peça 148.
Em relação ao Sr. José Farias de Castro, cumpre novamente tecer breves considerações sobre a forma como são realizadas as comunicações processuais no TCU. A esse respeito, destacam-se o art. 179, do Regimento Interno do TCU (Resolução 155, de 4/12/2002) e o art. 4º, inciso III, § 1º, da Resolução TCU 170, de 30 de junho de 2004, in verbis:
Art. 179. A citação, a audiência ou a notificação, bem como a comunicação de diligência, farse-ão:
I - mediante ciência da parte, efetivada por servidor designado, por meio eletrônico, fac-símile, telegrama ou qualquer outra forma, desde que fique confirmada inequivocamente a entrega da comunicação ao destinatário;
II - mediante carta registrada, com aviso de recebimento que comprove a entrega no endereço do destinatário;
III - por edital publicado no Diário Oficial da União, quando o seu destinatário não for localizado.
 (...) 
Art. 3º As comunicações serão dirigidas ao responsável, ou ao interessado, ou ao dirigente de órgão ou entidade, ou ao representante legal ou ao procurador constituído nos autos, com poderes expressos no mandato para esse fim, por meio de:
I - correio eletrônico, fac-símile ou telegrama;
II - servidor designado;
III - carta registrada, com aviso de recebimento;
IV - edital publicado no Diário Oficial da União, quando o seu destinatário não for localizado, nas hipóteses em que seja necessário o exercício de defesa.
Art. 4º. Consideram-se entregues as comunicações:
I - efetivadas conforme disposto nos incisos I e II do artigo anterior, mediante confirmação da ciência do destinatário;
II - realizadas na forma prevista no inciso III do artigo anterior, com o retorno do aviso de recebimento, entregue comprovadamente no endereço do destinatário;
III - na data de publicação do edital no Diário Oficial da União, quando realizadas na forma prevista no inciso IV do artigo anterior.
§ 1º O endereço do destinatário deverá ser previamente confirmado mediante consulta aos sistemas disponíveis ao Tribunal ou a outros meios de informação, a qual deverá ser juntada ao respectivo processo.
 (...) 
Bem se vê, portanto, que a validade da citação via postal não depende de que o aviso de recebimento seja assinado pelo próprio destinatário da comunicação, o que dispensa, no caso em tela, a entrega do AR em 'mãos próprias'. A exigência da norma é no sentido de o Tribunal verificar se a correspondência foi entregue no endereço correto, residindo aqui a necessidade de certeza inequívoca.
Não é outra a orientação da jurisprudência do TCU, conforme se verifica dos julgados a seguir transcritos:
São válidas as comunicações processuais entregues, mediante carta registrada, no endereço correto do responsável, não havendo necessidade de que o recebimento seja feito por ele próprio (Acórdão 3648/2013-TCU-Segunda Câmara, Relator Ministro José Jorge) ;
É prescindível a entrega pessoal das comunicações pelo TCU, razão pela qual não há necessidade de que o aviso de recebimento seja assinado pelo próprio destinatário. Entregandose a correspondência no endereço correto do destinatário, presume-se o recebimento da citação. (Acórdão 1019/2008-TCU-Plenário, Relator Ministro Benjamin Zymler) ;
As comunicações do TCU, inclusive as citações, deverão ser realizadas mediante Aviso de Recebimento - AR, via Empresa Brasileira de Correios e Telégrafos, bastando para sua validade que se demonstre que a correspondência foi entregue no endereço correto. (Acórdão 1526/2007-TCU-Plenário, Relator Ministro Aroldo Cedraz) .
A validade do critério de comunicação processual do TCU foi referendada pelo Supremo Tribunal Federal, nos termos do julgamento do MS-AgR 25.816/DF, por meio do qual se afirmou a desnecessidade da ciência pessoal do interessado, entendendo-se suficiente a comprovação da entrega do 'AR' no endereço do destinatário:
EMENTA: AGRAVO REGIMENTAL. MANDADO DE SEGURANÇA. DESNECESSIDADE DE INTIMAÇÃO PESSOAL DAS DECISÕES DO TRIBUNAL DE CONTAS DA UNIÃO. ART. 179 DO REGIMENTO INTERNO DO TCU. INTIMAÇÃO DO ATO IMPUGNADO POR CARTA REGISTRADA, INICIADO O PRAZO DO ART. 18 DA LEI nº 1.533/51 DA DATA CONSTANTE DO AVISO DE RECEBIMENTO. DECADÊNCIA RECONHECIDA. AGRAVO IMPROVIDO.
O envio de carta registrada com aviso de recebimento está expressamente enumerado entre os meios de comunicação de que dispõe o Tribunal de Contas da União para proceder às suas intimações.
O inciso II do art. 179 do Regimento Interno do TCU é claro ao exigir apenas a comprovação da entrega no endereço do destinatário, bastando o aviso de recebimento simples. 
No caso vertente, a tentativa de audiência do responsável se deu em endereço proveniente de pesquisa de endereço realizada pelo TCU (vide parágrafos acima) , em endereço registrado no sistema da Receita Federal (peça 26) . A entrega do ofício de audiência nesse endereço ficou comprovada.
Nos processos do TCU, a revelia não leva à presunção de que seriam verdadeiras todas as imputações levantadas contra os responsáveis, diferentemente do que ocorre no processo civil, em que a revelia do réu opera a presunção da verdade dos fatos narrados pelo autor. Dessa forma, a avaliação da responsabilidade do agente não pode prescindir da prova existente no processo ou para ele carreada.
Ao não apresentar sua defesa, o responsável deixou de produzir prova da regular aplicação dos recursos sob sua responsabilidade, em afronta às normas que impõem aos gestores públicos a obrigação legal de, sempre que demandados pelos órgãos de controle, apresentar os documentos que demonstrem a correta utilização das verbas públicas, a exemplo do contido no art. 93, do DecretoLei 200/1967: 'Quem quer que utilize dinheiros públicos terá de justificar seu bom e regular emprego na conformidade das leis, regulamentos e normas emanadas das autoridades administrativas competentes.'
Mesmo as razões de justificativa não sendo apresentadas, considerando o princípio da verdade real que rege esta Corte, procurou-se buscar, em manifestações do responsável na fase interna desta Tomada de Contas Especial, se havia algum argumento que pudesse ser aproveitado a seu favor.
No entanto, o Sr. José Farias de Castro não se manifestou na fase interna, não havendo, assim, nenhum argumento que possa vir a ser analisado e posteriormente servir para afastar as irregularidades apontadas.
Em se tratando de processo em que a parte interessada não se manifestou acerca das irregularidades imputadas, não há elementos para que se possa efetivamente aferir e reconhecer a ocorrência de boa-fé na conduta do responsável, podendo este Tribunal, desde logo, proferir o julgamento de mérito pela irregularidade das contas, conforme os termos dos §§ 2º e 6º do art. 202 do Regimento Interno do TCU (Acórdão 2064/2011-TCU-Primeira Câmara, relator Ministro Ubiratan Aguiar; Acórdão 6182/2011-TCU-Primeira Câmara, relator Ministro Weber de Oliveira; Acórdão 4072/2010-TCU-Primeira Câmara, relator Ministro Valmir Campelo; Acórdão 1189/2009-TCU-Primeira Câmara, relator Ministro Marcos Bemquerer; e Acórdão 731/2008-TCU-Plenário, relator Ministro Aroldo Cedraz) .
Dessa forma, o Sr. José Farias de Castro deve ser considerado revel, nos termos do art. 12, §3º, da Lei 8.443/1992, devendo as contas serem julgadas irregulares, aplicando-lhe a multa prevista no art. 58, inciso I, da Lei 8.443/1992.
Da análise procedida nas alegações de defesa apresentadas pelo Sr. Omar de Caldas Furtado Filho, verifica-se que as mesmas não foram suficientes para elidir integralmente as irregularidades pelas quais está sendo responsabilizado, de forma que devem ser acolhidas parcialmente.
Não há elementos para que se possa efetivamente aferir e reconhecer a ocorrência de boa-fé na conduta dos responsáveis, podendo este Tribunal, desde logo, proferir o julgamento de mérito pela irregularidade das contas, conforme os termos dos §§ 2º e 6º do art. 202 do Regimento Interno do TCU, condenando-se o Sr. Omar de Caldas Furtado Filho ao débito apurado e aplicando-lhe a multa prevista no art. 57, da Lei 8.443/1992, bem como aplicando-se a multa prevista no art. 58, inciso I, da Lei 8.443/1992, ao Sr. José Farias de Castro.
PRESCRIÇÃO DA PRETENSÃO PUNITIVA
Vale ressaltar que a pretensão punitiva, conforme Acórdão 1441/2016-TCU-Plenário, Relator Ministro Benjamin Zymler, que uniformizou a jurisprudência acerca dessa questão, subordinase ao prazo geral de prescrição indicado no art. 205, do Código Civil, que é de dez anos, contado da data de ocorrência da irregularidade sancionada, nos termos do art. 189, do Código Civil, sendo este prazo interrompido pelo ato que ordenar a citação, a audiência ou a oitiva do responsável.
No caso em exame, não ocorreu a prescrição, uma vez que a irregularidade sancionada mais antiga ocorreu em 19/8/2016, e o ato de ordenação da citação ocorreu em 8/5/2019.
CONCLUSÃO
Em face da análise promovida na seção 'Exame Técnico', verifica-se que os responsáveis não lograram comprovar a boa e regular aplicação dos recursos.
Vale ressaltar que a jurisprudência pacífica nesta Corte é no sentido da imprescritibilidade das ações de ressarcimento ao erário (Súmula TCU 282) . Dessa forma, identificado dano ao erário, devese instaurar e julgar o processo de tomada de contas especial para responsabilizar seus agentes causadores, respeitando o direito ao contraditório e à ampla defesa, independentemente de quando ocorreram os atos impugnados.
Verifica-se também que não houve a prescrição da pretensão punitiva, conforme análise já realizada.
Tendo em vista que não constam dos autos elementos que permitam reconhecer a boa-fé dos responsáveis, sugere-se que as suas contas sejam julgadas irregulares, nos termos do art. 202, § 6º, do RI/TCU, com a imputação do débito atualizado monetariamente e acrescido de juros de mora ao Sr. Omar de Caldas Furtado Filho, nos termos do art. 202, §1º do RI/TCU, descontado o valor eventualmente recolhido, e com a aplicação da multa prevista no art. 57, da Lei 8.443/1992, bem como a aplicação da multa prevista no art. 58, inciso I, da Lei 8.443/1992, ao Sr. José Farias de Castro.
PROPOSTA DE ENCAMINHAMENTO
Diante do exposto, submetem-se os autos à consideração superior, propondo:
a) considerar revel o responsável José Farias de Castro (CPF XXX.776.953-XX) , para todos os efeitos, dando-se prosseguimento ao processo, com fulcro no art. 12, § 3º, da Lei 8.443/1992;
b) julgar irregulares, nos termos dos arts. 1º, inciso I, 16, inciso III, alínea 'a', da Lei 8.443/1992, c/c os arts. 19 e 23, inciso III, da mesma Lei, as contas do responsável José Farias de Castro (CPF XXX.776.953-XX) ;
c) aplicar ao responsável José Farias de Castro (CPF XXX.776.953-XX) , a multa prevista no art. 58, inciso I, da Lei 8.443/1992, c/c o art. 268, inciso I, do Regimento Interno do TCU, fixando-lhe o prazo de quinze dias, a contar da notificação, para que comprove, perante o Tribunal (art. 214, inciso III, alínea 'a', do Regimento Interno do TCU) , o recolhimento da dívida aos cofres do Tesouro Nacional, atualizada monetariamente desde a data do acórdão que vier a ser proferido por este Tribunal até a do efetivo recolhimento, se paga após o vencimento, na forma da legislação em vigor;
d) acolher parcialmente as alegações de defesa do Sr. Omar de Caldas Furtado Filho;
e) julgar irregulares, nos termos dos arts. 1º, inciso I, 16, inciso III, alíneas 'b' e 'c', da Lei 8.443/1992, c/c os arts. 19 e 23, inciso III, da mesma Lei, as contas do responsável Omar de Caldas Furtado Filho (CPF XXX.663.903-XX) , condenando-o ao pagamento das importâncias a seguir especificadas, atualizadas monetariamente e acrescidas dos juros de mora, calculadas a partir das datas discriminadas até a data da efetiva quitação do débito, fixando-lhe o prazo de quinze dias, para que comprove, perante o Tribunal, o recolhimento da referida quantia aos cofres do Fundo Nacional de Desenvolvimento da Educação, nos termos do art. 23, inciso III, alínea 'a', da citada lei, c/c o art. 214, inciso III, alínea 'a', do Regimento Interno do TCU:
			Débitos relacionados somente ao responsável Omar de Caldas Furtado Filho.
	Data de ocorrência
	Valor histórico (R$) 

	19/8/2016
	68.860,23

	20/9/2016
	106.986,27

	22/9/2016
	19.996,00

	25/10/2016
	5.215,00

	10/11/2016
	8.456,00

	12/12/2016
	14.115,00

f) aplicar ao responsável Omar de Caldas Furtado Filho (CPF XXX.663.903-XX) , a multa prevista no art. 57, da Lei 8.443/1992, c/c o art. 267, do Regimento Interno do TCU, fixando-lhe o prazo de quinze dias, a contar da notificação, para que comprove, perante o Tribunal (art. 214, inciso III, alínea 'a', do Regimento Interno do TCU) , o recolhimento da dívida aos cofres do Tesouro Nacional, atualizada monetariamente desde a data do acórdão que vier a ser proferido por este Tribunal até a do efetivo recolhimento, se paga após o vencimento, na forma da legislação em vigor;
g) autorizar, desde logo, a cobrança judicial das dívidas, caso não atendidas as notificações, na forma do disposto no art. 28, inciso II, da Lei 8.443/1992;
h) autorizar também, desde logo, se requerido, com fundamento no art. 26, da Lei 8.443/1992, c/c o art. 217, §§ 1º e 2º, do Regimento Interno do TCU, o parcelamento das dívidas em até 36 parcelas, incidindo, sobre cada parcela, corrigida monetariamente, os correspondentes acréscimos legais, fixando-lhes o prazo de quinze dias, a contar do recebimento da notificação, para comprovarem, perante o Tribunal, o recolhimento da primeira parcela, e de trinta dias, a contar da parcela anterior, para comprovarem o recolhimento das demais parcelas, devendo incidir, sobre cada valor mensal, atualizado monetariamente, os juros de mora devidos, no caso do débito, na forma prevista na legislação em vigor, alertando os responsáveis de que a falta de comprovação do recolhimento de qualquer parcela importará o vencimento antecipado do saldo devedor, nos termos do § 2º do art. 217 do Regimento Interno deste Tribunal; 
i) enviar cópia do Acórdão a ser prolatado, bem como do Relatório e do Voto que o fundamentarem à Procuradoria da República no Estado do Maranhão, nos termos do § 3º do art. 16 da Lei 8.443/1992, c/c o § 7º do art. 209 do Regimento Interno/TCU, para adoção das medidas cabíveis; e
j) enviar cópia do Acórdão que vier a ser proferido ao Fundo Nacional de Desenvolvimento da Educação e aos responsáveis, para ciência, informando que a presente deliberação, acompanhada do Relatório e do Voto que a fundamenta, está disponível para a consulta no endereço www.tcu.gov.br/acordaos, além de esclarecer que, caso requerido, o TCU poderá fornecer sem custos as correspondentes cópias, de forma impressa."
É o relatório.

Carlos José Luna dos Santos Pinheiro (7452/OAB-MA) e outros, representando Omar de Caldas Furtado Filho.

Procurador Sergio Ricardo Costa Caribé.

TOMADA DE CONTAS ESPECIAL. FNDE. OMISSÃO NO DEVER DE PRESTAR CONTAS DOS RECURSOS RECEBIDOS POR FORÇA DO PEJA, NO EXERCÍCIO DE 2016. CITAÇÃO DO PREFEITO ANTECESSOR. AUDIÊNCIA DO PREFEITO SUCESSOR. ACOLHIMENTO PARCIAL DAS ALEGAÇÕES DE DEFESA DO PREFEITO ANTECESSOR. DÉBITO. MULTA. REVELIA DO PREFEITO SUCESSOR. MULTA DO ART. 58.

TOMADA DE CONTAS ESPECIAL (TCE)

Secretaria de Controle Externo de Tomada de Contas Especial (SecexTCE).

Cuidam os autos de Tomada de Contas Especial instaurada, pelo Fundo Nacional de Desenvolvimento da Educação - FNDE, em razão da omissão no dever de prestar contas dos recursos repassados à Prefeitura Municipal de Brejo/MA, na modalidade fundo a fundo, à conta do Programa de Apoio aos Sistemas de Ensino para Atendimento de Jovens e Adultos - Peja, no exercício de 2016.
Para a execução do Programa Peja, exercício de 2016, o FNDE repassou, ao Município de Brejo/MA, o montante, em valores históricos, de R$ 1.500.243,23 (peça 3) .
O prazo para prestar contas encerrou-se em 30/11/2017. No entanto, até aquela data, não foi confirmado o envio da prestação de contas ao FNDE. Diante de tal quadro e com o esgotamento das medidas saneadoras no âmbito administrativo interno, o tomador de contas concluiu por imputar a responsabilidade, sobre o total dos recursos repassados, aos Srs. Omar de Caldas Furtado Filho, Prefeito Municipal no período de 1º/1/2013 a 31/12/2016, na condição de gestor dos recursos, e a José Farias de Castro, Prefeito Municipal no período de 1º/1/2017 a 31/12/2020, na condição de responsável pelo envio da prestação de contas (peça 16) .
No âmbito deste Tribunal, com base em instrução inicial dos autos, a Secretaria de Controle Externo de Tomada de Contas Especial (Secex/TCE) concluiu pela realização da citação do Sr. Omar de Caldas Furtado Filho pelos valores do Peja/2011 e da audiência do Sr. José Farias de Castro, pela não apresentação da prestação de contas de tais recursos (peça 22) .
Ainda que devidamente notificado da audiência a ele endereçada (peças 26, 28 e 33) , o Sr. José Farias de Castro permaneceu silente. Por outro lado, o Sr. Omar de Caldas Furtado Filho trouxe aos autos, juntamente com as suas alegações de defesa, extensa documentação a título de prestação de contas da aplicação dos recursos por ele geridos (peças 36 a 49) .
Por meio de novo exame (peça 51) , a SecexTCE constatou que a documentação apresentada pelo ex-prefeito revelaria outras irregularidades que justificariam nova citação do responsável pelos motivos de: (a) transferência de recursos da conta específica do programa para outra; e, (b) realização de despesas em itens não autorizados. O novo exame levado a efeito após a nova apresentação de alegações de defesa (peça 148) conduziu à conclusão de considerarem-se elididas todas as parcelas de débito atinentes à indevida transferência de recursos da conta específica e de parte daquelas relativas a despesas em itens não autorizados.
Diante desse quadro e após consignar que, na hipótese, não se configurou a prescrição da pretensão punitiva, a SecexTCE, em uníssono (fls. 10/11, peça 148, e peças 149 e 150) , apresentou propostas no sentido de julgar irregulares as contas de ambos os responsáveis, imputando os débitos remanescentes ao Sr. Omar de Caldas Furtado Filho e aplicando-lhe a multa do art. 57 da Lei Orgânica desta Corte, bem como aplicando, ao Sr. José Farias de Castro, a multa do inc. I do art. 58 do mesmo instrumento legal.
No entanto, ao emitir seu pronunciamento regimental, o MP/TCU, neste ato representado pelo Procurador Sérgio Ricardo Costa Caribé, ressalvou haver identificado, nos autos, ofício oriundo do FNDE comunicando a apresentação, perante aquela autarquia, de elementos a título de prestação de contas dos recursos em tela, com o acréscimo de que tais elementos seriam objeto de Nota Técnica (fl. 1, peça 50) .
Acolhendo a proposta do MP/TCU, determinei a realização de diligência junto ao FNDE, com vistas a solicitar àquela autarquia que encaminhasse a emissão da Nota Técnica relativa à prestação de contas intempestiva, acompanhada de informações sobre a pertinência e possibilidade de os documentos oferecidos servirem de subsídio ao exame de mérito por parte deste Tribunal, bem como de cópia dos elementos apresentados a título de prestação de contas ou outros considerados necessários como subsídio de resposta à diligência" (peça 152, p. 2) .
Em atendimento à referida determinação, após análise da nota técnica enviada pelo FNDE em resposta à diligência - em que a autarquia federal se manifestou "pela insuficiência da documentação apresentada para fins de prestação de contas" (peça 159, p. 6) - a Secex/TCE concluiu que "a Nota Técnica 1905896/2020 (peça 159) , encaminhada pelo FNDE em atendimento à diligência determinada pelo Relator, não trouxe informações suficientes para alterar o entendimento já firmado na proposta de mérito de peça 148" (peça 162, p. 10) .
Com isso, a unidade instrutiva reiterou sua proposta no sentido de julgar irregulares as contas do Sr. Omar de Caldas Furtado Filho, com base no art. 16, inciso III, alíneas "b" e "c", da Lei 8.443/1992, condenando-o pelo referido débito no valor histórico de R$ 223.664,50 e aplicando-lhe a multa do art. 57 da mesma Lei, e de julgar irregulares as contas do Sr. José Farias de Castro, com fundamento no art. 16, inciso III, alínea "a", da Lei 8.443/1992, aplicando-lhe a multa do art. 58, inciso I, da mesma Lei (peças 162, p. 13-14, 163 e 164) .
O Ministério Público junto ao TCU avalizou essa proposta (peça 165) .
Acolho o encaminhamento proposto pela unidade técnica, a qual teve a anuência do representante do Parquet especial, cuja análise adoto como parte das minhas razões de decidir.
Verifico que os responsáveis não lograram comprovar a boa e regular aplicação dos recursos.
Na documentação encaminhada pelo ex-prefeito, Sr. Omar de Caldas Furtado Filho, é possível verificar a correlação de despesas efetuadas com a remuneração e aperfeiçoamento do pessoal docente e demais profissionais da educação, despesa elegível nos termos do art. 70 da Lei 9.394/1996 - que, entre outras disposições, disciplina a destinação de recursos públicos para a educação e, especificamente, para a manutenção de novas turmas de Educação de Jovens e Adultos (art. 4º da Resolução nº 48 de 2/10/2012 do FNDE) . Isso, conforme concluído pela SecexTCE, motivaria o afastamento de parte significativa do débito inicialmente atribuído ao ex-gestor.
Todavia, ainda remanesce o débito relacionado às despesas não autorizadas pelas regras do programa, uma vez que se referem a pagamento de impostos, arrecadação do INSS não relacionada às folhas de pagamento de pessoal da educação, e aquisição de gêneros de alimentação que não guardam relação com o PEJA/2016 e não são consideradas elegíveis, no montante de R$ 223.664,50. Tal fato justifica o julgamento pela irregularidade das contas do responsável pela gestão dos recursos, Sr. Omar de Caldas Furtado Filho, bem como sua condenação em débito e multa.
Outrossim, ante a revelia do Sr. José Farias de Castro e permanecendo injustificada sua omissão no dever de prestar contas, o responsável também deve ter as suas contas julgadas irregulares, devendo aplicar-lhe a multa do art. 58 da Lei 8.443/1992. Ressalto que, embora o prazo para a prestação de contas tenha alcançado a sua gestão, não há evidências de que o responsável tenha tomado alguma providência com vistas a resguardar o erário diante de eventual impossibilidade de cumprir com o seu dever.
Apropriado, ainda, nos termos do art. 16, § 3º, da Lei 8.443/92 c/c o § 7º do art. 209 do RI/TCU, dar ciência da deliberação à Procuradoria da República no Estado do Maranhão para adoção das medidas que considere cabíveis.
Por fim, deixo de acolher a proposta da unidade instrutiva de autorizar o parcelamento das dívidas, desde já, por entender que essa medida somente deve ser adotada mediante solicitação das partes.
Ante o exposto, manifesto-me por que o Tribunal aprove o acórdão que ora submeto à deliberação deste Colegiado.
TCU, Sala das Sessões Ministro Luciano Brandão Alves de Souza, em 23 de março de 2021.
AUGUSTO SHERMAN CAVALCANTI 
Relator